臺灣臺南地方法院刑事判決
109年度易字第1127號
公  訴  人  臺灣臺南地方檢察署檢察官
被      告  穆正宗



上列被告因詐欺案件，經檢察官提起公訴（109年度偵緝字第684
號），被告於準備程序中就被訴事實為有罪之陳述，經本院裁定
進行簡式審判程序後，本院判決如下：
    主  文
穆正宗犯共同行使偽造公文書罪，處有期徒刑壹年。
偽造之台北地檢署公證科收據上之「檢察行政處鑑」及「法務部
行政執行署台北執行處凍結管制命令印」之印文各壹枚，未扣案
偽造之「檢察行政處鑑」及「法務部行政執行署台北執行處凍結
管制命令印」印章各壹枚，均沒收之。
未扣案之犯罪所得新臺幣參仟元沒收，於全部或一部不能沒收或
不宜執行沒收時，追徵其價額。
    事實及理由
一、本件被告穆正宗所犯為死刑、無期徒刑、最輕本刑為3 年以
    上有期徒刑以外之罪，其於準備程序進行中，就被訴事實為
    有罪之陳述，經本院告以簡式審判程序之旨，並聽取公訴人
    、被告之意見後，依刑事訴訟法第273 條之1 第1 項規定，
    裁定改行簡式審判程序。又依同法第273 之2 之規定，本件
    簡式審判程序之證據調查，不受同法第159 條第1 項、第16
    1 條之2 、第161 條之3 、第163 條之1 及第164 條至第17
    0 條規定之限制，合先敘明。
二、本案犯罪事實、證據及應適用之法條，除補充「被告於本院
    準備及審理程序中之自白」為證據外，餘均引用附件檢察官
    起訴書之記載。
三、論罪科刑
　㈠新舊法比較：　
　⒈被告行為後，刑法第158 條第1 項規定於108 年12月25日修
    正公布，並於同年月27日生效，經比較修正前、後之規定，
    修正後規定之罰金刑部分，將罰金數額修正提高30倍，與修
    正前規定之罰金刑部分經適用刑法施行法第1 條之1 第2 項
    本文規定調整倍數後之罰金數額，核屬一致，則修正後規定
    既僅針對原須經調整倍數之罰金數額予以明文，與修正前規
    定罰金刑之輕重相同，而無涉科刑規範之變更，即不生新舊
    法比較之問題，應依一般法律適用原則，適用裁判時法即修
    正後規定。
  ⒉另被告行為後，刑法第339 條亦於103 年6 月18日修正公布
    ，於同年月20日生效，修正前刑法第339 條第1 項規定：「
    意圖為自己或第三人不法之所有，以詐術使人將本人或第三
    人之物交付者，處5 年以下有期徒刑、拘役或科或併科1 千
    元以下罰金。」，修正後刑法第339 條第1 項則規定：「意
    圖為自己或第三人不法之所有，以詐術使人將本人或第三人
    之物交付者，處5 年以下有期徒刑、拘役或科或併科50萬元
    以下罰金。」，另增訂刑法第339 條之4 規定：「犯第339
    條詐欺罪而有下列情形之一者，處1 年以上7 年以下有期徒
    刑，得併科1 百萬元以下罰金：一冒用政府機關或公務員名
    義犯之。二三人以上共同犯之。三以廣播電視、電子通訊、
    網際網路或其他媒體等傳播工具，對公眾散布而犯之。前項
    之未遂犯罰之」，經比較新舊法，修正後刑法第339 條第1
    項規定雖未更動詐欺取財罪之構成要件及得科處之法定刑種
    ，然已將得科或併科之罰金刑上限提高為50萬元，且就三人
    以上共同犯罪之集團犯罪另於同法第339 條之4 增訂加重處
    罰之情形，自仍應以修正前刑法第339 條第1 項之規定較有
    利於被告，依刑法第2 條第1 項前段規定，應適用修正前刑
    法第339 條第1 項之規定論處。
  ㈡按公印文，則指公印所蓋之印文而言。若由形式上觀察，文
    書之製作人為公務員，且其內容係就公務員職務上之事項而
    製作，即使該偽造之文書所載製作名義機關不存在，或其所
    記載之內容並非該管公務員職務上所管轄之事項，甚至其上
    所蓋印文與公印文之要件不合，而非公印文，惟社會上一般
    人無法辨識而仍有誤信該文書為真正之危險時，仍難謂其非
    公文書（最高法院103年度台上字第3701號判決意旨參照）
    。查本件偽造之「台北地檢署公證科收據」1紙（其上蓋有
    偽造之『法務部行政執行署台北執行處凍結管制命令印』、『
    檢察執行處鑑』）並加蓋表彰類似檢察機關及法務部行政執
    行署公印之「檢察執行處鑑」、「法務部行政執行署台北執
    行處凍結管制命令印」印文各1枚，在客觀上已足使人誤為
    公文書無疑，是被告所屬詐欺集團成員所偽造之上開文書，
    自屬公文書。雖偽造之「台北地檢署公證科收據」文書上偽
    造之「檢察執行處鑑」、「法務部行政執行署台北執行處凍
    結管制命令印」印文，並非表示公務機關或機關長官資格之
    公印，而非公文程式條例規定之公印文，但此與上開文書係
    公文書之本質無關，並不能因上開公文書上有非公印文之偽
    造「檢察執行處鑑」、「法務部行政執行署台北執行處凍結
    管制命令印」印文，即認其非屬公文書（最高法院86年度台
    非字第1號判決意旨參照）。
  ㈣核被告所為，係犯刑法第211條之偽造公文書罪、第216條、
    第211條之行使偽造公文書罪、第158條第1項之僭行公務員
    職權罪、修正前第339條第1項之詐欺取財罪。又被告及該詐
    欺集團成員先後偽造「檢察行政處鑑」、「法務部行政執行
    署台北執行處凍結管制命令印」之公印，並持之蓋於偽造之
    「台北地檢署公證科收據」公文書，被告共同偽造公印文之
    行為均係偽造該等公文書之階段行為；且共同偽造上開公文
    書，並進而持以行使，偽造之低度行為，復為行使之高度行
    為所吸收，均不另論罪。
  ㈤被告與姓名年籍不詳之詐騙集團成員，有犯意聯絡及行為分
    擔，為共同正犯。
　㈥被告及上開詐欺集團成員同時以僭行公務員職權、行使偽造
    公文書及詐欺取財罪，以達詐得告訴人財物之目的，係以一
    行為同時觸犯上開3 罪名，為想像競合犯，應依刑法第55條
    規定，從一重之行使偽造公文書罪處斷。公訴意旨雖未論 
    及被告所犯行使偽造公文書罪及僭行公務員職權罪，因此二
    罪與起訴之之詐欺取財罪間有想競合犯裁判上一罪關係，本
    院自得併予審理，附此敘明。
　㈦爰審酌被告正值壯年，竟不思循正途賺取所需，僅因貪圖己
    利，而與姓名年籍不詳綽號「阿宏」之成年男子及其他姓名
    年籍不詳知成員共組詐欺集團，利用人民易於相信司法機關
    之心理，騙取無辜告訴人之錢財，非但侵害告訴人之財產法
    益，亦破壞人民對司法機關之信賴，且迄至本案審結前，均
    未能與告訴人達成和解或獲得其諒解，所為實有不該，惟念
    及被告犯後始終坦認犯行，非無悔意，兼衡本案被告於本案
    犯行中之角色分工、受騙之金額多寡，暨被告學歷為高中肄
    業，從事板模工作，月薪約3萬元，未婚，與母親及弟弟同
    住之家庭經濟狀況等一切情狀，爰量處如主文之刑，以資懲
    儆。
四、沒收：
  ㈠按沒收係以犯罪為原因而對於物之所有人剝奪其所有權，將
    其強制收歸國有之處分；犯罪所得之沒收、追繳或追徵，在
    於剝奪犯罪行為人之實際犯罪所得（原物或其替代價值利益
    ），使其不能坐享犯罪之成果，重在犯罪者所受利得之剝奪
    ，兼具刑罰與保安處分之性質，故無利得者自不生剝奪財產
    權之問題。因此，即令二人以上共同犯罪，關於犯罪所得之
    沒收、追繳或追徵，亦應各按其利得數額負責，並非須負連
    帶責任，此與犯罪所得財物之追繳發還被害人，因渉及共同
    侵權行為與填補被害人損害而應負連帶返還責任（司法院院
    字第2024號解釋），及以犯罪所得作為犯罪構成（加重）要
    件類型者，基於共同正犯應對犯罪之全部事實負責，則就所
    得財物應合併計算之情形，均有不同。有關共同正犯犯罪所
    得之沒收、追繳或追徵，最高法院向採之共犯連帶說（70年
    台上字第1186號( 2 ) 判例、64年台上字第2613號判例、66
    年1 月24日66年度第1 次刑庭庭推總會議決定( 二) ），業
    經最高法院104 年度第13次刑事庭會議決議不再援用、供參
    考，並改採沒收或追徵應就各人實際分受所得者為之見解
    。
　㈡偽造之「台北地檢署公證科收據」公文書，因已交付告訴  
    人而行使，非屬被告或其他共犯所有，自不得宣告沒收；惟
    其上「檢察行政處鑑」及「法務部行政執行署台北執行處凍
    結管制命令印」之印文各1 枚，不問屬於被告與否，應依刑
    法第219 條規定，宣告沒收之。另本案雖未扣得實體之「檢
    察行政處鑑」及「法務部行政執行署台北執行處凍結管制命
    令印」印章各1枚，則無證據證明業已滅失，仍應依刑法第2
    19條之規定，均為沒收之諭知。
  ㈢查被告自承本案之報酬為3,000元（本院卷第62頁），卷內復
    無其他證據足證被告獲取更高報酬，依「罪疑有他，利於被
    告」之證據法則，爰以被告上揭自白作為認定犯罪所得基礎
    ，而該犯罪所得既未扣案，亦未實際合法發還告訴人，自應
    依刑法第38條之1 第1 項前段、第3 項規定，於各該犯罪項
    下宣告沒收，於全部或一部不能沒收或不宜執行沒收時，追
    徵其價額。
據上論斷，應依刑事訴訟法第273條之1第1項、第299條第1項前
段、第310條之2、第454條，刑法第2 條第1 項前段、第28條、
第158條第1項、第211條、第216條、修正前第339條第1項、第55
條前段、第38條之1 第1 項前段、第3 項、第219 條，刑法施行
法第1 條之1 第1 項、第2 項前段，判決如主文。
本案經檢察官黃齡慧提起公訴，檢察官盧駿道到庭執行職務。
中　　華　　民　　國　　109 　年　　11　　月　　25 　 日
　　　　　　　　　刑事第十三庭  法　官　陳振謙
以上正本證明與原本無異。
如不服本判決應於收受本判決後20日內向本院提出上訴書狀，並
應敘述具體理由。其未敘述上訴理由者，應於上訴期間屆滿後20
日內向本院補提理由書狀（均須按他造當事人之人數附繕本）「
切勿逕送上級法院」。 
    　　                        書記官　黃敏純
中　　華　　民　　國　　109 　年　　11　　月　　26　　日
附錄本案論罪科刑法條：
中華民國刑法第158條第1項（僭行公務員職權罪）
冒充公務員而行使其職權者，處3 年以下有期徒刑、拘役或1 萬
5千元以下罰金。
中華民國刑法第216 條（行使偽造變造或登載不實之文書罪）
行使第210 條至第215 條之文書者，依偽造、變造文書或登載不
實事項或使登載不實事項之規定處斷。
中華民國刑法第211 條（偽造變造公文書罪）
偽造、變造公文書，足以生損害於公眾或他人者，處1 年以上7
年以下有期徒刑。
103 年6 月18日修正前之中華民國刑法第339 條第1 項（普通
 詐欺罪）
意圖為自己或第三人不法之所有，以詐術使人將本人或第三人之
物交付者，處5 年以下有期徒刑、拘役或科或併科1 千元以下罰
金。


　　 
　　 
　　 
　　 
　　 
　　 
　　 
　　 
　　 
　　 

附件:
臺灣臺南地方檢察署檢察官起訴書
                                    109年度偵緝字第684號
　　被　　　告　穆正宗　男　37歲（民國00年0月0日生）
　　　　　　　　　　　　住○○市○鎮區○○00號
　　　　　　　　　　　　居臺南市○○區○○路000號
　　　　　　　　　　　　國民身分證統一編號：Z000000000號
上列被告因詐欺案件，已經偵查終結，認應提起公訴，茲將犯罪
事實及證據並所犯法條分敘如下：
　　　　　　犯罪事實
一、穆正宗與姓名年籍不詳綽號「阿宏」之成年男子及其他真實
    姓名年籍不詳之成員共組詐欺集團，共同基於意圖為自己不
    法所有之犯意聯絡，由該詐欺集團成員於民國100年7月8日9
    時30分許，來電向胡清雄佯裝臺北市警察局刑警大隊王員警
    佯稱最近破獲之詐騙集團中有胡清雄之資料云云，並請胡清
    雄至住家附近之便利商店傳真傳票、胡清雄遭冒辦存款簿等
    資料3張，隨後詐騙集團成員另佯裝為臺灣臺北地方法院檢
    察署（現改制為臺灣臺北地方檢察署，下同）檢察官侯名皇
    ，並佯稱前已發傳票3張，胡清雄均未到庭說明，須繳交名
    下帳戶內之現金作為公證金云云，致胡清雄陷於錯誤，經指
    示提領現金新臺幣（下同）65萬元，且於100年7月8日15時3
    0分許，至臺南市善化區中山路與建國路口，穆正宗經依指
    示佯裝係書記官，交付胡清雄臺灣臺北地方法院檢察署公證
    科收據予胡清雄，並向胡清雄拿取上開物品，並穆正宗再依
    指示將取得之上現金至臺南市永康交流站附近交付予真實姓
    名年籍不詳之詐騙集團成員。嗣因胡清雄發覺遭騙報警處理
    ，經警方採集上開公證科收據之指紋，經指紋比對，始循線
    查悉上情。
二、案經臺南市政府警察局第五分局報告偵辦。
　　　　證據並所犯法條
一、證據清單暨待證事實
編號 證據清單 待證事實  1 被告穆正宗之自白。 全部犯罪事實。  2 告訴人胡清雄之指述。 告訴人胡清雄遭詐騙之過程。  3 內政部警政署刑事警察局108年11月15日刑紋字第1088011995號函出具之鑑定書及其檢附之資料（警卷頁29-31）、臺南市政府警察局第五分局現場勘查卷（警卷頁33-47）、受理刑事案件報案三聯單（警卷頁51）、證物清單（警卷頁53）、刑事案件證物採驗紀錄表（警卷頁55-59）。  全部犯罪事實。 

二、被告行為後，刑法第339條之規定業於103年6月18日修正公
    布施行（另新增訂刑法第339條之4）。修正前刑法第339條
    規定：「意圖為自己或第三人不法之所有，以詐術使人將本
    人或第三人之物交付者，處五年以下有期徒刑、拘役或科或
    併科一千元以下罰金。以前項方法得財產上不法之利益或使
    第三人得之者，亦同。前二項之未遂犯罰之。」修正後則規
    定：「意圖為自己或第三人不法之所有，以詐術使人將本人
    或第三人之物交付者，處五年以下有期徒刑、拘役或科或併
    科五十萬元以下罰金。以前項方法得財產上不法之利益或使
    第三人得之者，亦同。前二項之未遂犯罰之。」另增訂同法
    第339條之4：「犯第三百三十九條詐欺罪而有下列情形之一
    者，處一年以上七年以下有期徒刑，得併科一百萬元以下罰
    金：一、冒用政府機關或公務員名義犯之。二、三人以上共
    同犯之。三、以廣播電視、電子通訊、網際網路或其他媒體
    等傳播工具，對公眾散布而犯之。前項之未遂犯罰之。」經
    比較新舊法結果，應以修正前之規定有利於被告，爰依刑　
    法第2條第1項前段規定，適用修正前之刑法第339條規定。
    故核被告穆正宗所為，係犯修正前刑法第339條第1項之詐欺
    取財罪嫌。被告與「阿宏」等詐欺集團成員，就上開詐欺犯
    行，有犯意聯絡與行為分擔，為共同正犯。
三、依刑事訴訟法第251條第1項提起公訴。
此　致
臺灣臺南地方法院
中　　華　　民　　國　 109　　年　　9 　　月　　14　　日
　　　　　　　　　　　　　　　檢察官  黃  齡  慧
本件證明與原本無異
中　　華　　民　　國　 109　　年　　9 　　月　　18　　日
                              書記官  朱  倖  儀
所犯法條　　
修正前刑法第339條
意圖為自己或第三人不法之所有，以詐術使人將本人或第三人之
物交付者，處 5 年以下有期徒刑、拘役或科或併科 1 千元以下
罰金。
以前項方法得財產上不法之利益或使第三人得之者，亦同。
前二項之未遂犯罰之。